臺灣桃園地方法院民事裁定
110年度消債清字第180號
聲  請  人  
即債務人    胡燕玲  
代  理  人  林彥苹律師（法扶律師）
上列當事人因消費者債務清理事件聲請清算，本院裁定如下：
    主  文
一、債務人乙○○自民國一百一十一年三月三十一日下午四時起開
    始清算程序。
二、命司法事務官進行本件清算程序。
    理  由
一、按債務人不能清償債務或有不能清償之虞者，得依消費者債
    務清理條例所定更生或清算程序，清理其債務；債務人對於
    金融機構負債務者，在聲請更生或清算前，應向最大債權金
    融機構請求協商債務清償方案，或向其住、居所地之法院或
    鄉、鎮、市、區調解委員會聲請債務清理之調解，消費者債
    務清理條例（下稱消債條例）第3條、第151條第1項分別定
    有明文。此係採前置協商主義，是債務人於協商程序中，自
    應本於個人實際財產及收支狀況，依最大誠信原則，商討解
    決方案。如終究不能成立協商，於聲請更生或清算時，法院
    審酌上開條文所謂「不能清償或有不能清償之虞」，允宜綜
    衡債務人全部收支、信用及財產狀況，評估是否因負擔債務
    ，而不能維持人性尊嚴之最基本生活條件，所陳報之各項支
    出，是否確屬必要性之支出，如曾有協商方案，其條件是否
    已無法兼顧個人生活之基本需求等情，為其判斷之準據。又
    法院開始清算程序之裁定，應載明其年、月、日、時，並即
    時發生效力。法院開始更生或清算程序後，得命司法事務官
    進行更生或清算程序，必要時得選任律師、會計師或其他適
    當之自然人或法人1人為監督人或管理人，復為同條例第83
    條第1項、第16條第1項所明定。
二、聲請意旨略以：
   聲請人即債務人乙○○前積欠金融機構債務無法清償，於民國1
   10年11月4日聲請消費者債務清理法院前置調解，後調解不成
   立，又聲請人主張其每月收入總額低於最低生活費用，並無
   資力提出還款方案，且其主張其無擔保或無優先權之債務總
   額已達107萬2,443元，顯有不能清償債務之情事。為此，爰
   向本院聲請清算等語。
三、經查：
  ㈠本條例所稱消費者，指5年內未從事營業活動或從事小規模營
    業活動之自然人；前項小規模營業指營業額平均每月20萬元
    以下者，消債條例第2條第1、2項定有明文。又消債條例第2
    條第1項所稱5年內從事小規模營業活動，係指自聲請更生或
    清算前1日回溯5年內，有反覆從事銷售貨物、提供勞務或其
    他相類行為，以獲取代價之社會活動，依其5年內營業總額
    除以實際經營月數之計算結果，其平均營業額為每月20萬元
    以下者而言，例如：平均月營業額未逾20萬元之計程車司機
    、小商販等即屬之（參照辦理消費者債務清理事件應行注意
    事項第1點）。經查，參以聲請人勞工保險被保險人投保資
    料表及國稅局綜合所得稅各類所得資料清單，可知聲請人於
    聲請調解前，雖有從事公益彩券甲類經銷商(批發刮刮樂銷
    售)，然聲請人就此已主張毋庸申報營業稅，只須申報個人
    綜合所得稅，是參以所得報稅資料，可知其經營刮刮樂批發
    期間，每月所得並無超過20萬元，自仍得依消債條例聲請清
    算，合先敘明。
  ㈡關於前置協商部分：
  ⒈聲請人前因對金融機構負欠債務，曾向最大債權銀行即聯邦
    商業銀行股份有限公司申請銀行公會債務協商，並於95年5
    月間達成分80期、零利率，每月償還1萬2,397元之債務協商
    協議，嗣聲請人於96年12月間未遵期還款，而有毀諾等情，
    業據聲請人所提出財團法人金融聯合徵信中心信用報告書在
    卷可稽（見調解卷第12頁），且經聯邦銀行函覆本院確認無
    訛，應可採信。是以，本院自應審究聲請人向本院聲請清算
    ，是否有符合消債條例第151條第7項但書所列之不可歸責於
    己之事由，致履行有困難之情形，而聲請人毀諾是否具備不
    可歸責事由，則須綜合評判清償條件是否逾其收入扣除合理
    生活支出後之數額。
  ⒉按依消債條例第151條第9項準用同條第7、8項之規定，消債
    條例施行前，債務人依消費金融協商機制與金融機構協商成
    立者，債務人不得聲請更生或清算，但因不可歸責於己之事
    由，致履行有困難者，不在此限。換言之，經依消費金融協
    商機制協商成立，復任意悔諾，未依約履行者之債務人，不
    得聲請更生或清算。此「協商前置」之規定，旨在促使債務
    人以自主、迅速、經濟之程序清理債務，並維護誠信原則，
    避免消債程序之濫用。次按前開法律規定之「但因不可歸責
    於己之事由，致履行有困難者，不在此限」，其立法意旨係
    基於債務清償方案成立後，應由債務人誠實遵守信用履行協
    商還款條件，惟於例外情形下發生情事變更，在清償期間收
    入或收益不如預期，致該方案履行困難甚或履行不能，因不
    可歸責於己之事由，始能聲請更生或清算。此規範意旨在避
    免債務人任意毀諾已成立之協商，濫用更生或清算之裁判上
    債務清理程序。蓋以債務清償方案係經當事人行使程序選擇
    權所為之債務清理契約，債務人應受該成立之協議所拘束。
    債務人既已與金融機構協商成立，如認該協商方案履行有其
    他不適當情形，自仍應再循協商途徑謀求解決。又所謂不可
    歸責於己之事由並不以債務人「不可預見」為必要，消債條
    例第151條第7項但書規定情形，僅須於法院就更生或清算之
    聲請為裁判時存在即可，不以協商成立後始發生者為限，並
    與債務人於協商時能否預見無關。債務人於協商時縱未詳加
    思考、正確判斷，或可預見將來履行可能有重大困難，仍貿
    然簽約成立協商，亦不能據此即認其履行顯有重大困難係可
    歸責於債務人（司法院98年第1期民事業務研究會第24號司
    法院民事廳消費者債務清理條例法律問題研審小組意見參照
    ）。
  ⒊又聲請人陳稱其所成立之前置協商毀諾之原因，係因聲請人
    當時所任職之僑蒂絲股份有限公司結束營業，聲請人被迫離
    職，雖事後另尋得中法興物流股份有限公司之職務，惟因加
    班時數減少，導致聲請人收入減少，因此無法繼續負擔協商
    金額，故於不得已之情形下始毀諾，顯可認屬不可歸責於聲
    請人之事由。是查，參以聲請人所提出之勞工保險被保險人
    投保資料表，可知聲請人於94年5月起至95年4月止，投保於
    僑蒂絲股份有限公司，投保薪資為2萬2,800元，於95年5月
    起，聲請人投保於中法興物流有限公司，投保薪資為2萬6,4
    00元，惟時間短暫，後聲請人投保資料更替數家公司，投保
    薪資逐漸下降，於96年12月前，其投保薪資已降至為1萬7,2
    80元，可認聲請人該段時間工作不穩定，確無法繼續負擔上
    開協商還款金額，由此足認聲請人上述所稱，確有可能，認
    聲請人應有收入不豐，而無法繼續依前揭協商內容繼續履行
    之情形。故綜合上開說明，聲請人應係客觀上收入不足致不
    能履行原協商條件，之後亦無能力再要求回復協商條件，揆
    諸前開論述，自應屬不可歸責於己之事由，是聲請人主張因
    不可歸責於己之事由致履行顯有重大困難而毀諾等語，尚屬
    可信。
  ⒋綜上，聲請人前依消費金融協商機制，與最大債權銀行協商
    成立，其無法繼續履行既非可歸責於自己之事由所致，其聲
    請清算亦無濫用消費者債務清理程序之情事，則其聲請即合
    乎協商前置之程序要件。是本院自得斟酌該本院卷中所提出
    之資料及調查之證據，再綜合聲請人目前全部收支及財產狀
    況，評估是否已達不能維持最低生活條件，而有「不能清償
    債務或有不能清償之虞」之情形。
四、經查，本院司法事務官前於調解程序中，函詢全體債權人陳
    報債權及提供聲請人還款方案結果，最大債權銀行即聯邦商
    業銀行股份有限公司陳報其債權總額為90萬4,964元，並陳
    報各銀行債權總額為233萬9,727元。另有台新國際商業銀行
    股份有限公司陳報債權總額為74萬3,619元、衛生福利部中
    央健康保險署陳報其債權總額為1萬7,920元、中國信託商業
    銀行股份有限公司陳報其債權總額為44萬6,732元、凱基商
    業銀行股份有限公司陳報其債權總額為3萬8,065元、富邦資
    產管理股份有限公司陳報其債權總額為16萬6,327元、仲信
    資融股份有限公司陳報其債權總額為6萬4,048元、華南商業
    銀行股份有限公司陳報其債權總額為13萬3,558元、勞動部
    勞工保險局陳報其債權總額為2萬6,204元、磊豐國際資產管
    理股份有限公司陳報其債權總額為66萬1,471元、良京實業
    股份有限公司陳報其債權總額為45萬3,129元，合計已陳報
    之債權總額為372萬8,826元，惟最大債權人陳報經聯繫聲請
    人後，聲請人表示債務過多無法負擔還款方案，因而未到庭
    ，致雙方調解不成立等情，業經本院調閱該調解卷宗查明無
    訛，堪認聲請人本件之聲請已踐行前開法條之前置調解程序
    規定。
五、次查，依聲請人所提出財產及收入狀況說明書、全國財產稅
    總歸戶財產查詢清單，本院依職權調閱聲請人之高額壽險資
    訊連結表，及各保險公司函覆本院之資料（參調解卷第7頁
    、第14頁、本院卷第21至32頁），顯示聲請人名下有一輛10
    6年出廠之光陽機車，雖已逾3年之折舊期間，但仍應有相當
    之價值可供變價；另有新光人壽保險契約4份，保單價值解
    約金約為8,516元(已扣除保單借款)，三商美邦人壽保險契
    約1份，保單價值解約金約為4,691元，國泰人壽保險契約1
    份，保單價值解約金約為3,050元，此外並無其他任何財產
    。另其收入來源部分，聲請人聲請清算前二年期間，係自10
    8年11月4日起至110年11月3日止，故以108年11月起至110年
    10月止之所得為計算。是據聲請人所提供108、109年度綜合
    所得稅各類所得資料清單所示，聲請人於108年薪資所得為1
    8萬448元，平均每月約為1萬5,037元，是於108年11月、12
    月，聲請人收入所得總計為3萬74元。又109年薪資所得收入
    則為18萬4,900元，平均每月約為1萬5,408元。另聲請人陳
    報其配偶之弟因中風癱瘓，需其在家照顧，故其無法工作，
    生活費用均由其配偶負擔支付，僅有出租公益彩券牌照，一
    年一萬元之收入，是於110年1月起至同年10月止，聲請人並
    無其他收入所得等語。惟聲請人本為有工作能力之人，已如
    前述。而其配偶之弟因病之照顧責任，本應為聲請人之配偶
    或配偶之其他家人負擔，並非聲請人，是聲請人因在家照顧
    配偶之弟，而無從獲取工作所得部分之不利益，自不應由聲
    請人債權人所承擔，故仍應認聲請人自110年1月迄今，應仍
    具備至少每月1萬5,408元之所得及工作能力。又聲請人並無
    領有社會福利津貼，業經桃園市政府社會局、花蓮縣政府確
    認無訛，是認聲請人於108年11月起至110年10月止，加計自
    110年1月至10月止之出租公益彩券牌照收入後之總收入所得
    總計為37萬7,387元【3萬74元＋18萬4,900元+15萬4,080元（
    15,408元×10)+8,333元(10,000元/12×10)＝37萬7,387元)，
    故聲請人聲請清算前二年所得收入為37萬7,387元。
六、另按「（第1項）債務人必要生活費用，以最近一年衛生福
    利部或直轄市政府所公告當地區每人每月最低生活費1.2倍
    定之。（第2項）受扶養者之必要生活費用，準用第1項規定
    計算基準數額，並依債務人依法應負擔扶養義務之比例認定
    之。（第3項）前二項情形，債務人釋明更生期間無須負擔
    必要生活費用一部或全部者，於該範圍內，不受最低數額限
    制；債務人證明確有必要支出者，不受最高數額及應負擔比
    例之限制」，此為消債條例第64條之2所明定。是查，聲請
    人主張其每月生活必要費用為1萬8,337元，另有未成年子女
    甲○○之扶養費9,169元。衡諸衛生福利部所公布108年度之平
    均每人每月生活之最低生活費1萬4,578元之1.2倍為1萬7,49
    3元、109年、110年之平均每人每月生活之最低生活費1萬5,
    281元之1.2倍為1萬8,337元，聲請人每月個人生活必要支出
    費用為1萬8,337元，與衛生福利部所公布桃園市每月最低生
    活費用相符，惟聲請人陳稱其平日生活費用均由其配偶支應
    ，審酌聲請人應為受撫養人，且平日均在家中，日常支出費
    用應較一般人為低，是認聲請人每月必要支出費用，應酌減
    為1萬5,281元，始屬合理。再查，未成年子女甲○○部分，聲
    請人原依法應有扶養其未成年子女之義務，然聲請人已處於
    受扶養人之地位，應已無力再負擔未成年子女之扶養費，且
    聲請人亦自承生活費用由其配偶負擔，而聲請人復承甲○○每
    學期領有世界展望會之7,500元補助，故認其未成年子女之
    扶養費用，實際上亦為其配偶單獨負擔之。是認聲請人主張
    未成年子女費用部分，應不予列計。是應認聲請人每月必要
    支出費用為1萬5,281元。
七、從而，聲請人以上開收入扣除必要支出後，每月應無任何餘
    額（計算式：1萬5,408元－1萬5,281元＝127元），聲請人現
    年48歲（63年出生），距勞工強制退休年齡（65歲）尚約17
    年，審酌聲請人目前之收支狀況，至其退休時止，顯無法清
    償聲請人前揭所負欠之債務總額，且考量該積欠債務之利息
    或違約金仍在增加中等情況，準此，堪認聲請人客觀上對已
    屆清償期之債務有持續不能清償或難以清償之虞，而有藉助
    清算制度調整其與債權人間之權利義務關係而重建其經濟生
    活之必要，自應許聲請人得藉由清算程序清理債務。
八、綜上所述，聲請人係消費者，已達不能清償債務之程度，經
    消費者債務清理調解不成立，而查無消債條例第6條第3項、
    第8條或第82條第2項所定應駁回清算聲請之事由，則其聲請
    ，應屬有據，爰裁定准許，並依同條例第16條第1項規定，
    命司法事務官進行清算程序如主文。
九、本院裁定終止或終結清算程序後，聲請人所負債務並非當然
    免除，仍應由本院斟酌消債條例第132條、第133條、第134
    條及第135條等，決定是否准予免責，如本院最終未准聲請
    人免責，聲請人就其所負債務仍應負清償之責，附此敘明。

中　　華　　民　　國　　111 　年　　3 　　月　　31　　日
　　　　　　　    民事第三庭  法  官  林靜梅
以上正本係照原本作成。
本裁定不得抗告。
本裁定業已於111年3月31日下午4時整公告。
中　　華　　民　　國　　111 　年　　3 　　月　　31　　日
　　　　　　　　　　　　　　　書記官  劉寶霞